【裁判字號】    97,訴,3174
【裁判日期】    971104
【裁判案由】    毒品危害防制條例
【裁判全文】
臺灣臺中地方法院刑事判決              97年度訴字第3174號
公  訴  人  臺灣臺中地方法院檢察署檢察官
被      告  丁○○
指定辯護人  本院公設辯護人  戊○○
上列被告因毒品危害防制條例案件，經檢察官提起公訴（97年度
偵緝字第1558號）及移送併辦（97年度偵字第19046號），本院
判決如下：
    主    文
丁○○犯如附表一編號一至四號所示之罪，均累犯，各處如附表
一編號一至四號所示之刑，從刑各如附表一編號一至四號所載。
應執行有期徒刑拾陸年陸月，未扣案門號為000000000
0號之SIM卡壹張沒收，如全部或一部不能沒收時，追徵其價額
，未扣案之販賣毒品所得計新臺幣參仟元沒收，如全部或一部不
能沒收時，以其財產抵償之。
    犯罪事實
一、丁○○前有竊盜、違反槍砲彈藥刀械管制條例案件、違反動
    產擔保交易法案件、詐欺、重利、贓物及搶奪等前科，其中
    於民國九十三年及九十四年間分別因詐欺及搶奪案件，經本
    院先後判處有期徒刑三月及一年十月確定，嗣經本院裁定其
    應執行刑為有期徒刑二年確定，甫於九十六年六月二十二日
    假釋期滿未經撤銷視為執行完畢。詎猶不知悔改，明知海洛
    因係屬毒品危害防制條例第二條第二項第一款所規定之第一
    級毒品，不得非法持有、販賣，竟基於販賣海洛因以營利之
    犯意，分別於下列時間販賣毒品海洛因予下列之人：
(一)丙○於九十六年十二月十三日下午九時四十二分許、五十分
    許、五十六分許及同日下午十時二分許，接續以其使用之0
    000000000號行動電話撥打0000000000
    號行動電話 (該支行動電話門號SIM卡原所有人甲○○嗣於
    九十六年十二月十五日將該張行動電話門號SIM卡送予丁○○)與丁○○聯絡，約定要向丁○○購買第一級毒品海洛因
    ，旋二人即於同日在臺中縣大里市○○路「大明國小」旁交
    易，由丙○交付購買海洛因之價金新臺幣 (下同)一千五百
    元予丁○○，丁○○當場交付三包第一級毒品海洛因予丙○
    ，丁○○得款一千五百元。
(二)乙○○於九十六年十二月十一日下午一時二十八分許、三十
    七分許，接續以其使用之0000000000號行動電話
    撥打0000000000號行動電話與丁○○聯絡，約定
    要向丁○○購買第一級毒品海洛因五百元，旋二人即於同日
    在臺中市○○路與民權路口「劉麵包」店對面巷子內交易，
    由乙○○交付購買海洛因之價金五百元予丁○○，丁○○當
    場交付一包第一級毒品海洛因予乙○○，丁○○得款五百元
    。
(三)乙○○於九十六年十二月十二日上午十一時三十七分許、四
    十七分許，接續以其使用之0000000000號行動電
    話撥打0000000000號行動電話與丁○○聯絡，約
    定要向丁○○購買第一級毒品海洛因一千元，旋二人即於同
    日在上揭「劉麵包」店對面巷子內交易，由丁○○當場交付
    一包第一級毒品海洛因予乙○○，嗣乙○○亦付清購買海洛
    因之價金一千元予丁○○，丁○○得款一千元。
(四)乙○○於九十六年十二月十四日凌晨一時十分許、十八分許
    ，接續以其使用之0000000000號行動電話撥打0
    000000000號行動電話與丁○○聯絡，約定要向丁○○購買第一級毒品海洛因，旋二人即於同日在臺中縣大里
    市菩提醫院旁超商門口交易，約定由乙○○向丁○○購買價
    值五百元之第一級毒品海洛因，丁○○且當場先交付一包第
    一級毒品海洛因予乙○○，惟乙○○迄未給付五百元價金予
    丁○○。
二、案經臺灣臺中地方法院檢察署檢察官自動檢舉偵查起訴。
    理    由
壹、證據能力方面：按被告以外之人於審判外之陳述，雖不符前
    四條之規定，而經當事人於審判程序同意作為證據，法院審
    酌該言詞陳述或書面陳述作成時之情況，認為適當者，亦得
    為證據；當事人、代理人或辯護人於法院調查證據時，知有
    第一百五十九條第一項不得為證據之情形，而未於言詞辯論
    終結前聲明異議者，視為有前項之同意，刑事訴訟法第一百
    五十九條之五定有明文。本案下列引為證據之證人陳述及書
    證，被告及選任辯護人均不爭執其證據能力，且以之作為證
    據並無不當，依上揭法條之規定，自均有證據能力，先予敘
    明。
貳、實體部分：
一、訊據被告丁○○固對於其有為上揭如犯罪事實欄一 (一)至
    (四)所示四次海洛因毒品交易之事實坦承不諱，惟矢口否認
    有何販賣海洛因以營利之意圖，辯稱略以：伊承認有前揭四
    次海洛因交易，該四次伊且有分別交付海洛因予丙○及乙○○，並有當場向丙○收取一千五百元價金，但伊已忘記當時
    交予丙○之海洛因究係分成三包或一包。再上揭伊與乙○○
    三次交易海洛因部分，伊僅記得其中有一次乙○○尚未付錢
    ，但伊已忘記是那一次。此外，伊賣予丙○、乙○○之海洛
    因均係向甲○○購得，伊買到後因為丙○、乙○○打電話來
    時，伊剛好還有海洛因，才轉賣給他們，但伊並未從中牟利
    ，伊係沒有自己再行分裝就直接轉賣，且是用成本價賣出，
    伊沒有販賣之營利意圖云云。惟查：
(一)上揭如犯罪事實欄一 (一)至 (四)所示之犯罪事實，業據證
    人丙○及乙○○於偵查 (有具結部分)及審理中證述明確，
    核與證人甲○○於審理中結證情節相符，並與被告自白部分
    相吻合，復有卷附之監聽譯文 (詳見九十七年度偵緝字第一
    五五八號偵查卷第四四頁、三八頁、三九頁、四二頁)及監
    聽光碟一片 (見同上偵卷第八三頁證物袋內)可資佐證，足
    認被告自白部分確與事實相符，堪可採信。又被告與乙○○
    上揭三次毒品海洛因交易中，除如犯罪事實欄一 (四)部分
    所示之五百元價金尚未給付外，其餘二次交易價金即五百元
    及一千元，乙○○確已給付予被告等節，業據證人乙○○於
    偵審中結證屬實，亦足認定。
(二)被告雖另以前揭情詞辯稱伊係以本錢販賣海洛因，並無營利
    意圖云云。惟按販賣毒品之所謂販賣行為，係行為人基於營
    利之目的，而販入或賣出毒品而言。販賣毒品者，其主觀上
    須有營利之意圖，且客觀上有販賣之行為，即足構成，至於
    實際上是否已經獲利，則非所問。即於有償讓與他人之初，
    係基於營利之意思，並著手實施，而因故無法高於購入之原
    價出售，最後不得不以原價或低於原價讓與他人時，仍屬販
    賣行為。必也始終無營利之意思，縱以原價或低於原價有償
    讓與他人，方難謂為販賣行為，而僅得以轉讓罪論處（最高
    法院九十三年度臺上字第一六五號刑事判決意旨參照）。復
    衡以近年來毒品之濫用，危害國民健康與社會安定日益嚴重
    ，治安機關對於販賣或施用毒品之犯罪行為，無不嚴加查緝
    ，各傳播媒體對於政府大力掃毒之決心亦再三報導，已使毒
    品不易取得且物稀價昂，苟被告於有償交付海洛因與丙○及
    乙○○之交易過程中無利可圖，縱屬至愚，亦無甘冒被取締
    移送法辦判處重刑之危險而平白從事上開海洛因交易之理。
    是其販入之價格必較其出售之價格為低，而有從中賺取買賣
    價差牟利之意圖及事實，應屬合理認定。又販賣毒品海洛因
    係違法行為，非可公然為之，而海洛因亦無公定價格，係可
    任意分裝增減分量，且每次買賣之價格、數量，亦隨時依雙
    方之關係深淺、資力、需求量、對行情之認知、來源是否充
    裕、查緝是否嚴緊、購買者被查獲時供述購買對象之可能風
    險之評估等因素，而異其標準，機動調整，非可一概論之。
    從而販賣之利得，除非經行為人詳細供出各次所販賣之毒品
    之進價及售價，且數量俱臻明確外，實難察得其交易實情，
    然販賣者從價差或量差中牟利，方式雖異，惟其販賣行為在
    意圖營利則屬同一。從而，舉凡有償交易，除足以反證其確
    係另基於某種非圖利本意之關係外，通常尚難因無法查悉其
    精確之販入價格，作為是否高價賣出之比較，諉以無營利之
    意思而阻卻販賣犯行之追訴。本案被告與丙○及乙○○交易
    海洛因均屬有償行為，且被告於丙○及乙○○來電後，均特
    意另約定地點交易，並專誠趕至約定地點交易，倘非有利可
    圖，自無平白甘冒觸犯重罪之風險而特意前往約定地點有償
    交付海洛因予丙○及乙○○之理，足認被告主觀上確有營利
    之意圖甚明。
(三)綜上所述，被告所辯尚難採信，本件事證明確，被告犯行堪
    予認定，應予依法論科。
二、按海洛因別係毒品危害防制條例所定之第一級毒品，不得非
    法販賣。是核被告如犯罪事實欄一 (一)至 (四)所示犯行，
    各係犯毒品危害防制條例第四條第一項之販賣第一級毒品罪
    。檢察官移送併辦部分與經起訴部分係屬事實上同一關係，
    本院自應併予審理，附此敘明。又被告為販賣第一級毒品之
    目的而持有第一級毒品之低度行為，已為販賣第一級毒品之
    高度行為所吸收，均不另論罪。再者，九十五年七月一日修
    正施行之刑法已廢除修正前刑法第五十六條連續犯之規定。
    本案被告販賣第一、二級毒品之犯罪時間，係在九十五年七
    月一日以後，應直接適用現行刑罰之規定處罰，應不待論。
    且學理上所謂之「集合犯」，係一種構成要件類型，亦即立
    法者針對特定刑罰規範之構成要件，已預設其本身係持續實
    行之複次行為，具備反覆、延續之行為特徵，將之總括或擬
    制成一個構成要件之「集合犯」行為，此種犯罪以反覆實行
    為典型、常態之行為方式，具侵害法益之同一性，因刑法評
    價上為構成要件之行為單一，因而僅包括的成立一罪。而毒
    品危害防制條例第四條第一、二項之販賣第一、二級毒品，
    在九十五年七月一日修正刑法施行前，並未被認係「集合犯
    」，而在上開刑法修正時（或在此後），亦未經立法機關另
    為「集合犯」之立法；已難為上開販賣第一、二級毒品罪係
    屬「集合犯」之認定。且被告上開多次販賣第一級毒品，均
    係接獲購毒者各次來電後，始進而為各該次毒品交易，主觀
    上亦難認係出於一次決意，其多次販賣第一級毒品之行為，
    依社會通念，亦認應為數罪之評價，始符刑罰公平原則。是
    被告先後四次販賣第一級毒品之犯行，均屬犯意各別，行為
    互殊，各應分論併罰，公訴蒞庭檢察官認被告上揭四次販賣
    第一級毒品行為應屬集合犯等語，尚有未合，附此指明。又
    被告前於九十三年及九十四年間分別因詐欺及搶奪案件，經
    本院先後判處有期徒刑三月及一年十月確定，嗣經本院裁定
    其應執行刑為有期徒刑二年確定，於九十六年六月二十二日
    假釋期滿未經撤銷視為執行完畢，有臺灣高等法院被告前案
    紀錄表一份在卷可稽，其於受有期徒刑執行完畢後五年內，
    故意再犯本件有期徒刑以上之罪，為累犯，所犯如附表一編
    號一至四號所示各罪，均應依刑法第四十七條第一項規定，
    就法定刑為有期徒刑、罰金刑部分加重其刑，至於法定本刑
    為死刑、無期徒刑部分，則依法不得加重其刑。再販賣第一
    級毒品罪之最輕法定本刑為無期徒刑，且同為販賣第一級毒
    品之人，其原因動機不一，犯罪情節未必盡同，或有大盤毒
    梟者，亦有中、小盤之分，其販賣行為對國民健康所造成危
    害程度自屬有異，法律科處此類犯罪，所設之法定最低本刑
    卻同為「無期徒刑」，不可謂不重，於此情形，倘依其情狀
    處以較輕之徒刑，即足以懲儆，並可達防衛社會之目的者，
    自非不可依客觀之犯行與主觀之惡性二者加以考量其情狀有
    無可憫恕之處，而適用刑法第五十九條之規定酌量減輕其刑
    ，期使個案裁判之量刑，能斟酌至當，符合比例原則。本案
    被告販賣第一級毒品犯行，無視國家對於杜絕毒品危害之禁
    令，其行為固屬不當，應予非難，然其販賣第一級毒品之對
    象僅有二人，販賣第一級毒品之次數雖有四次，但其中二次
    之販賣金額各為五百元，另二次之販賣金額則分別為一千五
    百元及一千元，且如犯罪事實欄一 (四)部分所示之五百元
    價金亦迄未獲乙○○給付，實際販賣毒品海洛因所得金額計
    僅為三千元，其販賣第一級毒品之犯罪情節尚非至惡，相對
    於長期大量販賣毒品之大毒梟而言，其對社會治安及國民健
    康之危害顯然較小，是從被告犯案情節觀之，倘仍遽處以販
    賣第一級毒品之最低刑度，尚屬情輕法重，且難謂符合罪刑
    相當性及比例原則，更無從與大毒梟之惡行有所區隔，是其
    上開販賣第一級毒品之犯罪情狀相較於法定之重刑，在客觀
    上足以引起一般人之同情，情節尚堪憫恕，爰均依刑法第五
    十九條之規定酌量減輕其刑。再按犯第四條第一項至第四項
    、第五條第一項至第四項前段、第六條第一項至第四項、第
    七條第一項至第四項、第八條第一項至第四項、第十條或第
    十一條第一項、第二項之罪，供出毒品來源，因而破獲者，
    得減輕其刑，毒品危害防制條例第十七條固定有明文。然，
    本件係警察依監聽所得查獲甲○○後，始由檢察官依據監聽
    譯文再自動檢舉被告丁○○，此觀之臺灣臺中地方法院檢察
    署九十七年五月十五日中檢輝謙九七偵八九○七字第○八○
    二八八號函即明 (見九十七年度偵字第八九○七號偵查卷影
    卷第四六頁)。準此，被告所販賣之毒品來源縱真係甲○○
    ，亦難再依毒品危害防制條例第十七條規定減刑，附此指明
    。又被告如附表一編號一至四號所示犯行，均同時具有加重
    及減輕事由，就法定刑為有期徒刑及罰金刑部分各應依法先
    加後減，至法定刑為死刑、無期徒刑部分則僅予減輕其刑。
    爰審酌被告前有竊盜、違反槍砲彈藥刀械管制條例案件、違
    反動產擔保交易法案件、詐欺、重利、贓物及搶奪等前科，
    有臺灣高等法院被告前案紀錄表一份在卷可按，素行非佳，
    且甫於九十六年四月十三日出獄，竟旋於同年十二月間即再
    為本案犯行；被告販賣第一級毒品海洛因之對象計為二人，
    各次販賣第一級毒品海洛因之數量、金額均非鉅；實際取得
    款項分別為一千五百元、五百元及一千元，合計僅三千元；
    販賣海洛因毒品戕害他人健康，足使購買施用者導致精神障
    礙、性格異常，甚至造成生命危險之生理成癮性及心理依賴
    性，危害社會治安，惡性非輕，及被告不思以正當途徑合法
    掙取金錢，圖以販賣第一級毒品獲利，犯罪動機不良，暨被
    告犯罪後於九十七年七月之警詢、偵查及本院內勤法官訊問
    時均矢口否認有何販賣海洛因犯行，嗣經檢察官提起公訴後
    ，尚能於審理中直承有前揭出賣第一級毒品海洛因之客觀犯
    罪事實，惟猶矢口否認有何營利意圖之態度等一切情狀，就
    其所犯如附表一編號一至十號所示犯行，各量處如主文所示
    之刑，並依法定其應執行之刑。又本次刑法修正既廢除連續
    犯及常業犯之規定，為達罰當其罪，符合罪刑相當原則目的
    ，自不宜以原有連續犯或常業犯量刑標準之舊思維，為數罪
    併罰定執行刑之依據，本院綜合考量被告前科素行、先後販
    賣第一級毒品雖計達四次，惟對象僅二人，且均屬舊識，合
    計販出價值為三千五百元之海洛因，且實際已取得之價金僅
    三千元，販毒所得及所販出之毒品數量均非鉅，且為本案犯
    行時間計僅四天及前揭被告犯罪後之態度等情狀，定被告主
    刑即有期徒刑部分應執行有期徒刑十六年六月，以符比例原
    則。又本院斟酌前揭各情認檢察官體求處被告有期徒刑十六
    年稍嫌過輕，附此敘明。
三、按毒品危害防制條例第十九條第一項規定：犯第四條之罪
    者，其供犯罪所用或因犯罪所得之財物，均沒收之，如全部
    或一部不能沒收時，追徵其價額或以其財產抵償之。但該條
    項並無如同條例第十八條第一項所定「不問屬於犯人與否，
    沒收之」之明文，自屬相對沒收主義之立法。是其應沒收之
    物，應以屬被告或共犯所有者為限。又該規定所稱「追徵其
    價額」者，係指所沒收之物為金錢以外之其他財物而無法沒
    收時，應追徵其價額，使其繳納與原物相當之價額。如所得
    財物為金錢而無法沒收時，始應「以其財產抵償之」（最高
    法院九十五年度臺上字第三０五號判決意旨參照）。查，前
    揭被告販賣第一級毒品海洛因所使用之000000000
    0號行動電話SIM卡一張，於被告犯罪時雖尚非被告所有，
    惟該張SIM卡嗣自九十六年十二月十五日起即歸被告所有，
    業據被告於審理中供承屬實，核與證人甲○○於審理中結證
    情節相符，且0000000000號行動電話屬和信電訊
    股份有限公司門號，有通訊監察書一份在卷可參 (見九十七
    年度偵字第八九○七號偵查卷影卷第二二頁正面及背面)，
    而和信電訊股份有限公司之SIM卡交予客戶後即歸客戶所有
    ，亦有司法院九十七年五月六日院臺廳刑一字第○九七○○○九七六○號函一份在卷可稽。再上開張SIM卡一張雖未扣
    案，惟既查無其他積極證據足認確已滅失，即應依毒品危害
    防制條例第十九條第一項規定併予宣告沒收，如全部或一部
    不能沒收時，追徵其價額。按毒品危害防制條例第十九條
    第一項規定，犯販賣毒品罪者，其犯罪所得之財物均沒收之
    ，係採義務沒收主義。故販賣毒品所得之對價，不問其中成
    本若干，利潤多少，均應全部諭知沒收，貫徹政府查禁煙毒
    之決心，以符立法本旨（最高法院九十一年度臺上字第二四
    一九號判決意旨參照）。查，本件被告如附表一編號一至三
    號所示各次販賣第一級毒品海洛因所得之現金，既均未扣案
    ，自應依毒品危害防制條例第十九條第一項規定，併予宣告
    沒收，如全部或一部不能沒收時，以其財產抵償之。又被告
    犯罪時所使用之行動電話機 (序號為0000000000
    00000)一支，甲○○並未送予被告使用，業據被告於
    審理中供陳不移 (見本院卷第七七頁至七八頁)，而證人甲○○於審理中則先係證稱：伊忘記是否有將行動電話機一併
    送予被告等語，嗣又陳稱：伊「應該」有將SIM卡連同手機
    一併送予被告云云。是參諸被告既已直承大部分犯行，並直
    承甲○○有將SIM卡送予伊等語，則甲○○如真有將手機一
    併送予被告，衡情，被告端無單純否認此節必要；及依甲○○所陳情節，其對於其是否確實有將手機一併送予被告乙節
    ，顯亦不甚確定，反係被告對於此節則係堅稱：甲○○沒有
    將手機一併送予伊等語，應認以被告供述較為可採。此外，
    復查無其他積極證據足認被告犯罪時所使用之行動電話機確
    屬被告所有，爰不予宣告沒收該行動電話機，併此敘明。
據上論斷，應依刑事訴訟法第二百九十九條第一項前段，毒品危
害防制條例第四條第一項、第十九條第一項，刑法第十一條、第
四十七條第一項、第五十九條、第五十一條第五款、第九款，判
決如主文。
中    華    民    國    97    年    11    月    4     日
                       臺灣臺中地方法院刑事第十七庭
                           審判長法  官  江奇峰
                                 法  官  廖純卿
                                 法  官  郭書豪
上正本證明與原本無異。
如不服本判決，應於收受送達後10日內向本院提出上訴書狀（應
敘述具體理由並附繕本）。
上訴書狀如未敘述理由，應於上訴期間屆滿後20日內補提理由書
於本院。
                                 書記官  江慧貞
中    華    民    國    97    年    11    月    4     日
附錄論罪科刑法條：
毒品危害防制條例第四條第一項、第二項：
製造、運輸、販賣第一級毒品者，處死刑或無期徒刑；處無期徒
刑者，得併科新臺幣一千萬元以下罰金。
製造、運輸、販賣第二級毒品者，處無期徒刑或七年以上有期徒
刑，得併科新臺幣七百萬元以下罰金。
附表
┌──┬─────┬────────┬─────────────────────┐
│編號│犯罪事實  │罪名、主刑科刑  │從  刑(未扣案)                            │
├──┼─────┼────────┼─────────────────────┤
│  1 │如犯罪事實│丁○○販賣第一級│未扣案門號為0000000000號之SIM卡 │
│    │欄一 (一) │毒品，累犯，處有│壹張沒收，如全部或一部不能沒收時，追徵其價│
│    │所示      │期徒刑拾伍年伍月│額，因販賣第一級毒品所得之財物新臺幣壹仟伍│
│    │          │。              │佰元沒收之，如全部或一部不能沒收時，以其財│
│    │          │                │產抵償之。                                │
├──┼─────┼────────┼─────────────────────┤
│  2 │如犯罪事實│丁○○販賣第一級│未扣案門號為0000000000號之SIM卡 │
│    │欄一 (二) │毒品，累犯，處有│壹張沒收，如全部或一部不能沒收時，追徵其價│
│    │所示      │期徒刑拾伍年參月│額，因販賣第一級毒品所得之財物新臺幣伍佰元│
│    │          │。              │沒收之，如全部或一部不能沒收時，以其財產抵│
│    │          │                │償之。                                    │
├──┼─────┼────────┼─────────────────────┤
│  3 │如犯罪事實│丁○○販賣第一級│未扣案門號為0000000000號之SIM卡 │
│    │欄一 (三) │毒品，累犯，處有│壹張沒收，如全部或一部不能沒收時，追徵其價│
│    │所示      │期徒刑拾伍年肆月│額，因販賣第一級毒品所得之財物新臺幣壹仟元│
│    │          │。              │沒收之，如全部或一部不能沒收時，以其財產抵│
│    │          │                │償之。                                    │
├──┼─────┼────────┼─────────────────────┤
│  4 │如犯罪事實│丁○○販賣第一級│未扣案門號為0000000000號之SIM卡 │
│    │欄一 (四) │毒品，累犯，處有│壹張沒收，如全部或一部不能沒收時，追徵其價│
│    │所示      │期徒刑拾伍年貳月│額。                                      │
│    │          │。              │                                          │
└──┴─────┴────────┴─────────────────────┘


司法院資訊處製作；財團法人民間司法改革基金會備份。
